【裁判字號】    88,上易,89
【裁判日期】    890229
【裁判案由】    債務不履行損害賠償
【裁判全文】
臺灣高等法院臺南分院民事判決  八十八年度上易字第八十九號
      上  訴  人  市帆興業有限公司
      法定代理人  甲○○
      被  上訴人  芳明工業股份有限公司
      法定代理人  乙○○
右當事人間請求債務不履行損害賠償事件，上訴人對於中華民國八十八年八月六日臺
灣臺南地方法院第一審判決（八十八年度訴字第三九九號）提起上訴，本院判決如左
：
      主      文
上訴駁回。
第二審訴訟費用由上訴人負擔。
      事      實
甲、上訴人方面：
  一、聲明：求為判決：（一）原判決廢棄。（二）被上訴人應給付上訴人新台幣（
      下同）八十七萬一千三百零八元，及自原審起訴狀繕本送達翌日起至清償日止
      ，按年息百分之五計算之利息。（三）第一、二審訴訟費用由被上訴人負擔。
  二、陳述：除與原判決記載相同者，予以引用外，補稱：
  （一）被上訴人既已承認上訴人確有向其購買螺栓式燈柱與基座式燈柱，則被上訴
        人除能舉證證明支出證明單上所載之貨品與系爭契約所約定之貨品不相干外
        ，即應認系爭契約確實存在於兩造間。此乃舉證責任轉換之法理，原審未予
        注意而將不能舉證之不利歸屬於上訴人，顯有不當。被上訴人雖主張就支出
        證明單上所載之貨品業已悉數交付上訴人，但並未舉證以實其說，上訴人否
        認之。且由前述，可認定被上訴人承認上訴人確有向其購買系爭貨品，而被
        上訴人尚未交付系爭貨品予上訴人。如依上訴人於其八十七年四月九日郵局
        存證信函所表達之「系爭契約尚未訂定」，則上訴人豈可能將二十萬元支票
        寄予被上訴人？而被上訴人先兌現支票再等契約條件修正之說法，不符交易
        常態（按應是上訴人先退回支票）。是本件事實應為「被上訴人將上訴人原
        持有之系爭契約書騙回後又編造謊言，誑稱兩造間並未訂定系爭契約」。
  （二）上訴人因被上訴人以需修改合約內容（燈柱需以同車置放同一地點）為由，
        始受騙將合約書寄交被上訴人，而原合約書之內容除出賣人與單價不同外，
        其餘均如上訴人整理提出之訂購合約書內容所示。又因合約書已被被上訴人
        騙回，上訴人只好以被上訴人公司登記地址為管轄法院起訴。
  （三）目前國道中山高速公路拓寬工程分為：(1)楊新段（楊梅至新竹）；(2)新員段
        （新竹至員林）；(3)員高段（員林至高雄）。此乃高路公路工程局所設定之
        路段區隔，無被上訴人所謂之「差之千里」之情事。
  （四）上訴人另向訴外人中工工業股份有限公司（下稱中工公司）購買之物品支出
        證明單及發票等均經該公司蓋章且已報稅，絕無虛報或與事實不符之情形。
        上訴人向其他廠商訂購材料所訂立之合約均是先付一成款項，足證被上訴人
        收取上訴人之二十萬元，即表示已與上訴人成立買賣合約（合約含稅總價為
        二百二十六萬零八百元，一成金額為二十二萬六千零八十元，取其整數則為
        二十萬元）。否則，被上訴人收取上訴人之二十萬元之用途為何？如兩造間
        無合約存在，被上訴人收到支票後即應將支票退回，豈有等二個月（八十六
        年六月七日寄出支票，票期為八月五日，票號為AN0000000，付款人為台灣
        中小企業銀行民權分行）領到錢後又否認合約存在之理？
  三、證據：除援用第一審所提證據外，提出支出證明單影本七紙、工程估驗單影本
      六紙、信封、估價單、報價單、台中市稅捐稽徵處營業稅繳款書、統一發票明
      細表（均影本）各一件、大宗郵件函件執據、三聯進項明細表、台中市營業人
      銷售額與稅額申報書、訂購合約書（均影本）各二件、統一發票影本十四紙為
      證。
乙、被上訴人方面：
  一、聲明：求為判決：（一）駁回上訴。（二）第一、二審訴訟費用由上訴人負擔
      。
  二、陳述：除與原判決記載相同者，予以引用外，補稱：
  （一）系爭買賣契約書，上訴人始終未能提出合法之簽名或蓋章，上訴人稱為被上
        訴人騙回契約書云云，係無證據之推辭及藉口。依據上訴人提出雙方無蓋章
        之契約第七條約定，若雙方有爭議以台灣台中地方法院（下稱台中地院）為
        第一審管轄法院，然而上訴人起訴法院為台灣台南地方法院，由此可證並無
        契約之訂立及存在。
  （二）上訴人與第三人中工公司之合約書約定每次訂貨先預付訂貨總金額十分一之
        貨款，但上訴人提出之證明並沒有，其所提出之基座式燈桿，每支是四千元
        到五千元左右，並非高速公路之燈桿規格。且上訴人所提出向第三人「中工
        公司」購買之物品「支出證明章」、「單據」及「發票」之「數量」、「交
        貨」工程地點完全不符（頭份－苗栗）（新竹－員林）；再者，上揭資料亦
        無法證明係四二一標工程所需之材料，此由上訴人付給其他廠商之「支出證
        明單」（訂金）及（預付款）（3.）可證明是兩回事。
  三、證據：援用第一審所提之證據。
      理      由
一、本件上訴人起訴主張：上訴人公司於八十六年間因承包國道高速公路拓寬工程路
    燈照明設備檢驗及安裝工程，需用承攬材料以完成工作，乃向被上訴人訂購螺栓
    式及基座式燈柱，約定總價金為二百二十六萬零八百元（含稅）。雙方業已意思
    表示合致，並於八十六年六月七日簽立訂購產品合約書成立生效，上訴人並已簽
    發八十六年八月五日為發票日、面額二十萬元之支票一紙交付被上訴人以為定金
    ，被上訴人已兌領票款。詎被上訴人一再推諉交貨義務，經上訴人先後以存證信
    函催告被上訴人履行債務，均無結果。因迫於高速公路工程之完工時限，上訴人
    遂轉向訴外人中工公司以三百一十三萬二千一百零八元之價格購買與系爭貨品買
    賣契約內容相同之商品，造成上訴人八十七萬一千三百零八元之價金損失，爰依
    民法第二百三十一條第一項規定，求為命被上訴人應給付八十七萬一千三百零八
    元，及自原審起訴狀繕本送達翌日起至清償日止，按年息百分之五計算之利息之
    判決等語。
二、被上訴人則以：被上訴人並未與上訴人簽訂系爭貨品買賣契約書，上訴人所稱系
    爭貨品買賣契約書為被上訴人騙回云云，係上訴人之推諉卸責之詞，如上訴人主
    張可信，則上訴人應以台中地院為第一審管轄法院，然上訴人卻逕向原審法院提
    起訴訟，足見兩造間並無系爭買賣契約關係之存在等語，資為抗辯。
三、上訴人主張簽發八十六年八月五日期、面額二十萬元之支票一紙交付被上訴人兌
    領之事實，已據於原審提出支出證明單（影本‧參見原審補字卷第一０頁）為證
    ，復為被上訴人所不爭，固堪信為真實；至上訴人主張兩造意思表示合致於八十
    六年六月七日簽立訂購產品合約書，向被上訴人訂購安裝高速公路路燈照明設備
    需用螺栓式及基座式燈柱，約定總價金為二百二十六萬零八百元（含稅），嗣向
    訴外人中工公司訂購相同內容之貨品，致上訴人多支付八十七萬一千三百零八元
    之損害等情，雖據其提出《訂購產品合約書》（影本‧參見原審補字卷第五－九
    頁、原審卷第二五－二九頁）、支出證明單、統一發票、三聯進項明細表、營業
    人銷售額與稅額申報書、營業稅繳款書、統一發票明細表（均影本‧參見本院卷
    第三五、三六、四六、五四－六０、六三、八二、八九－九三、九七－九八頁）
    為證，惟已為被上訴人所否認，並以前揭各情詞置辯，經查：
（一）上訴人提出之《訂購產品合約書》（影本），雖印載立合約人為兩造，惟並未
      經兩造於該合約書簽名或蓋章，而該合約書為上訴人事後整理所得，已據上訴
      人於原審自承在卷（參見原審卷第一０頁），被上訴人並已否認與上訴人簽立
      該合約書，而上訴人又未能舉出具體事證以證明，則兩造是否就該合約內容意
      思表示合致並簽立該合約書，已有疑問；上訴人雖又主張原合約書為被上訴人
      騙回云云，惟為被上訴人所否認，而上訴人提出之掛號函件執據（均影本‧參
      見原審卷第二二頁），並不足為被上訴人騙取原《訂購產品合約書》之證明，
      且上訴人又未能再舉證以實其說，已難信採；又上訴人提出之《支出證明單》
      （影本）〔科目〕僅載「支付芳明工業股份有限公司預付款」，〔事由〕則載
      「螺栓式燈柱與基座式燈柱」，並未列明貨品之明細，則上開《支出證明單》
      所載支付之款項，是否即為買受系爭合約書之貨品，亦有疑問。上訴人雖又主
      張被上訴人既已承認上訴人確有向其購買螺栓式及基座式燈柱，除能舉證證明
      《支出證明單》上所載之貨品與系爭契約所約定之貨品不相干外，應認系爭契
      約確實存在於兩造間等語，然被上訴人僅承認上訴人有向其買受如其提出之估
      價單〔參見原審卷第一五頁－即如上訴人在本院提出之估價單（影本）－本院
      卷第三九頁〕路燈材料，並已交付（參見原審卷第一０頁反面－一一頁、本院
      卷第二二頁反面），且上訴人亦自認被上訴人已交付螺絲（參見原審卷第二一
      頁），顯難認被上訴人已承認上訴人確有向其購買如上訴人提出系爭《訂購產
      品合約書》所載螺栓式燈柱與基座式燈柱之情事；況按當事人主張有利於己之
      事實者，就其事實有舉證之責任，民事訴訟法第二百七十七條定有明文。本件
      上訴人既主張兩造已意思表示合致而訂立系爭《訂購產品合約書》，並本於該
      《訂購產品合約書》為請求，準此，上訴人就其主張該法律關係之權利發生事
      實，自有舉證之責任，而〔民事訴訟如係由原告主張權利者，應先由原告負舉
      證之責，若原告先不能舉證，以證實自己主張之事實為真實，則被告就其抗辯
      事實即令不能舉證，或其所舉證據尚有疵累，亦應駁回原告之請求。〕（最高
      法院十七年上字第九一七號判例參照）。查上訴人既未能舉證證明與被上訴人
      間已意思表示合致而訂立前開購買螺栓式燈柱與基座式燈柱之《訂購產品合約
      書》，則其雖提出與其他公司訂立之訂購產品合約書、支出證明單、統一發票
      、進項明細、營業人銷售額與稅額申報書及營業稅繳款書（均影本），亦不足
      以佐證兩造間確已合意而訂立系爭《訂購產品合約書》，是以，被上訴人就上
      訴人事後否認收受前揭《支出證明單》所載款項之路燈材料已交付之事實縱未
      能再為舉證證明，亦難憑此遽認上訴人之主張為可信；至上訴人於原審提出之
      郵局存證信函（影本‧參見原審補字卷第一一－一七頁），僅係上訴人片面之
      主張，要難以此證明兩造間確已合意而訂立系爭《訂購產品合約書》，則其本
      於該合約書為請求，即難認為有據。
（二）上訴人主張另向訴外人中工公司以三百一十三萬二千一百零八元之價格購買與
      系爭貨品買賣契約內容相同之商品等情，固據提出與中工公司訂立之《訂購產
      品合約書》、《支出證明單》、《統一發票》（均影本）為證，惟被上訴人已
      否認與本件有何關聯（參見本院卷第七０頁反面）；況依上訴人提出蓋有中工
      公司統一發票專用章之《支出證明單》載明其貨品係高速公路新竹～員林段拓
      寬工程用，核與上訴人於原審提出之《訂購產品合約書》（影本）所載之交貨
      地點為頭份－苗栗者不同，顯見上訴人就高速公路拓寬工程所需之貨品另有與
      訴外人中工公司訂約交易；再者，上訴人與中工公司訂立之工程契約書最下一
      項備註記載「※以上總計以二百九十八萬元含稅成交」等語，則上訴人與中工
      公司之確實交易金額為何？實有疑義，則其徒以三、一三二、一０八元計算其
      受損害之金額，已難遽信；又上訴人於本院提出其支付中工公司之支出證明證
      單（影本‧參見本院卷第三五、八二頁）金額合計為一百六十六萬三千二百元
      ，固與中工公司開立之統一發票（發票號碼XB00000000、UH00000000、UH0000
      0000）（影本‧參見本院卷第三六、四六、九三頁）金額相符，惟與其提出之
      《訂購產品合約書》（影本）所載之金額不合；則上訴人提出之上開資料，尚
      不足以證明與本件請求有何關聯性，是其主張因被上訴人遲延履行而受有八十
      七萬一千三百零八元之損害云云，即非可信，從而上訴人請求被上訴人應賠償
      其八十七萬一千三百零八元之損害，亦難認為有據。
四、綜上所述，上訴人主張兩造間有訂立系爭螺栓式及基座式燈柱之《訂購產品合約
    書》，為不足採；被上訴人抗辯兩造間並無訂立系爭螺栓式及基座式燈柱之《訂
    購產品合約書》，尚屬可信。從而上訴人主張被上訴人遲延履行上開《訂購產品
    合約書》之交貨義務而受有損害，請求被上訴人賠償八十七萬一千三百零八元，
    即非正當，要難准許；原審因而為上訴人敗訴之判決，核無不合；上訴意旨猶執
    前詞指摘原判決不當，而聲明廢棄，為無理由，應予駁回。至兩造其餘主張及舉
    證，均不影響本院所為前開論斷，自無一一予以審論之必要，併此明。
五、又民事訴訟法第四百六十六條第一項所定上訴第三審之利益額數，業經修正提高
    為一百萬元，並經總統於八十九年二月九日公布施行，已於同年月十一日生效。
    查本件上訴人請求被上訴人給付之金額僅為八十七萬一千三百零八元，並未逾一
    百萬元，依修正民事訴訟法上開規定，對本件判決即不得再提起第三審上訴，附
    此明。
六、據上論結，本件上訴為無理由，依民事訴訟法第四百四十九條第一項、第七十八
    條，判決如主文。
中      華      民      國    八十九    年      二      月    二十九    日
                              臺灣高等法院臺南分院民事第四庭
~B1審判長法官  黃  崑  宗
~B2      法官  吳  上  康
~B3      法官  蘇  清  恭
右為正本係照原本作成。
本判決不得上訴。
中      華      民      國    八十九    年      二      月    二十九    日
~B法院書記官  李  淑  華


司法院資訊處製作；財團法人民間司法改革基金會備份。
